【裁判字號】    92,上更(一),65
【裁判日期】    921231
【裁判案由】    違反公職人員選舉罷免法等
【裁判全文】
臺灣高等法院花蓮分院刑事判決            九十二年度上更(一)字第六五號
    上訴人即被告  己○○
    選 任 辯護人  林志忠律師
    上訴人即被告  甲○○
右列上訴人等因違反公職人員選舉罷免法案件，不服台灣台東地方法院九十年度訴字
第二七七號中華民國九十一年六月六日第一審判決( 起訴案號：台灣台東地方法院檢
察署九十年度偵字第二一九七號 )，提起上訴，經判決後，由最高法院發回更審，本
院判決如左：
    主  文
原判決關於己○○、甲○○部分撤銷。
己○○、甲○○共同對於有投票權之人，交付其他不正利益，而約其投票權為一定之
行使，己○○處有期徒刑捌月；褫奪公權貳年；甲○○處有期徒刑肆月，如易科罰金
，以佰元折算壹日，褫奪公權壹年。
    事  實
己○○曾任兩屆南投縣信義鄉長、第三屆立法委員，於向國民黨報准參選九十年十二
月一日舉行投票之中華民國第五屆立法委員，為山地原住民立法委員候選人。甲○○
係己○○之妻弟，於競選期間，擔任己○○之司機，並與己○○至全省各地拜票，從
事助選工作。九十年十一月四日下午二時許，南投縣「達瑪巒文化工作藝術團」（以
下簡稱文化團）與「達瑪巒原住民重生協會」（以下簡稱重生協會），為感謝台東縣
延平鄉民於九二一地震及桃芝颱風對南投縣信義鄉之賑災，在台東縣延平鄉鄉公所康
樂台表演歌舞，以回饋延平鄉民。己○○為藉機從事競選活動，於同日下午四時許表
演即將結束前，前往現場，上台請求在場之觀眾支持其競選立法委員。表演結束後，
己○○與甲○○共同基於對有投票權之人，交付其他不正利益，而約其投票權為一定
行使之犯意聯絡，在康樂台附近，共同邀約具有山地原住民立法委員投票權人之選民
，及表演或工作人員，前往台東縣鹿野鄉○○路○段九八號之「大酒桶餐廳」用餐，
席開四桌，免費供食，到場與宴者者除輔選人高偉生、胡振英、邱朝榮、邱光明、江
金英、吳清美、胡林增、邱光榮、胡榮典等（以上九人經本院判決無罪確定）人外，
尚有具有山地原住民立法委員投票權之庚○○、辛○○、戊○○、壬○○、癸○○（
以上五人均經一審判處罪刑確定）、乙○○、丙○○○、丁○○（以上三人業經本院
前審判處罪刑確定）、子○○（經本院前審判決免刑確定）等人，及其他人員，共約
三十人。席間，由己○○發表演說請求在場之與宴者支持，而約其等投票權為一定之
行使。庚○○、辛○○、戊○○、壬○○、癸○○、乙○○、丙○○○、丁○○、子
○○等有投票權之人，因收受己○○之宴請，對於己○○之請求，均予支持，而許以
投票權為一定之行使。餐費則由甲○○至餐廳櫃台，以己○○事先所交付之金錢，向
負責人黃惠如結帳，總共支付新台幣（下同）一萬五千七百八十元。子○○於偵查機
關發覺犯罪前，在九十年十一月十六日，前往法務部調查局台東縣調查站自首並接受
裁判。
案經法務部調查局台東縣調查站報請臺灣臺東地方法院檢察署檢察官偵查起訴。
    理  由
一、訊據上訴人即被告己○○對於其向國民黨報准參選中華民國第五屆山地原住民立
    法委員，曾與妻弟甲○○，於上開時間到台東縣延平鄉從事競選活動乙節，固不
    諱言，惟矢口否認有何行賄買票之情事，辯稱：「國民黨中央黨部規劃我在延平
    鄉全力經營，由延平鄉黨部負輔選之重責，延平鄉黨部主任吳清美協同黨工幹部
胡振英、高偉生、邱朝榮、邱光明、邱光榮、胡榮典等人及助選員胡林增，全心
    全力投入輔選拉票，並非參加大酒桶餐廳之聚餐後，始決意投票給我；且大酒桶
    餐廳之聚餐，並非事先訂桌，而係臨時決定，我為勝選考量，隨時隨地與輔選人
    員密切聯繫，相信黨工、輔選幹部及親屬好友，定將本於同志情誼或族群意識，
    支持到底，乃參與餐會順便致謝，實為人情之常，我沒有說要他們支持我，該餐
    會不是我請客，我也沒有拿錢給甲○○去付賬，直到調查站調查時我才知道是文
    化團安排請客的」云云。上訴人即被告甲○○雖坦陳於上開時地開車載己○○從
    事拜票競選活動及支付大酒桶餐廳之聚餐費用一萬五千七百八十元之事實，惟亦
    否認行賄買票之犯行，辯稱：「文化團表演結束後，我不曉得是誰邀高偉生等人
    到大酒桶餐廳吃飯，是金雅惠說等一下會有一些工作人員去吃飯，而拿給我二萬
    元叫我去付帳的云云。惟查：
  (一)、被告己○○為中華民國第五屆山地原住民立法委員選舉之候選人，而庚○○、
      辛○○、戊○○、壬○○、癸○○、乙○○、丙○○○、丁○○、子○○等均
      為該選舉有投票權之人，有台東縣選舉委員會九十年十一月二十六日九十東選
      一字第一七五九號函在卷可憑。而同案被告庚○○、辛○○、戊○○、壬○○
      、癸○○、乙○○、丙○○○、丁○○、子○○等均於警訊，及檢察官偵查供
      稱有到場參加聚餐，被告己○○亦發表演說，請大家支持，大家到場參加接受
      己○○的酒菜招待，大家到場均表示全力支持之意，當時現場氣氛很熱列等情
      （見九十年度選他字第四三號卷第二十二頁、第二十三頁、第五十三頁至第五
      十八頁、第六十一頁、第六十四頁至第六十七頁、第八十二頁、第八十三頁、
      第九十一頁至第九十三頁、第九十六頁、第九十七頁、第九十九頁至第一０一
      頁、第一二０頁、第一五三頁、第一五八頁、第一六三頁、第一九六頁、第一
      八一頁、第一九一頁、第一九五頁、第二００頁、第二一三頁）。上述九人亦
      均經原審及本院前審分別判處罪刑確定在案（其中子○○判決免刑確定）。亦
      有本案卷證可憑。復據證人即大酒桶餐廳負責人黃惠如於調查、偵查及原審審
      理時，供稱「九十年十一月四日下午四時四十分，己○○帶領胡振英等人，前
      來大酒桶餐廳，訂了四桌合菜，當天下午六時三十分左右，有不認識的人士要
      買單，經我詢問才知道是己○○的助理甲○○支付的，甲○○並稱以後還會再
      來光顧，並將他的行動電話0000000000告訴我，我當場記在己○○
      宴客的帳單上」「沒有訂桌，是一群人臨時過來」「我有問他是吃什麼用意？
      他說有候選人己○○來這裡，他是己○○的助理，他原本要留下己○○之姓名
      ，但我請他留下他本人之名字」「是一名自稱甲○○的年輕人以現金支付，費
      用一萬五千七百八十元」「（帳單背面為何記載立委己○○？）因為甲○○是
      己○○的助理，本來是記己○○，我問他是己○○嗎？他說不是，是助理，但
      是付帳的是甲○○，所以我就記甲○○，因為我問他們為何來吃飯，他說是立
      委己○○請延平的人來吃飯。」等語綦詳（偵查卷第二二五、二三八、二五四
      頁，原審第二卷第六十頁）。並有帳單及收據影本附卷可稽（偵查卷第二三一
      至二三四頁）。足見九十年十一月四日下午四時左右，文化團表演結束時，被
      告己○○及甲○○確曾邀請在場之人到大酒桶餐廳吃飯，己○○並於宴席中發
      表演說，請求與宴者支持，投其一票，餐費一萬五千七百八十元則由甲○○代
      為支付。嗣上述共同被告除子○○外，於原審或本院審理時翻異前供，或稱因
  為調查站提供餐廳帳單，才判斷是己○○指示司機結帳；或稱誤以為是己○○
      的助理邀請的；或稱說己○○助理邀請的是講錯了，是文化團的人邀請的；或
      稱不知道誰邀請的或改稱並未投票給己○○，而投給另外之候選人云云，均無
      非迴護之詞，不足採信。
  (二)、被告甲○○雖稱是金雅惠說等一下會有一些工作人員去吃飯，而拿二萬元給伊
      叫伊去付帳的云云。證人金雅惠亦附和其詞，於原審證稱表演結束後有交二萬
      元給甲○○，請他處理工作人員之吃飯事宜等請。惟甲○○於調查及偵查中，
      係供稱「我不知道是誰去訂桌的，該餐費不是我付的」「我在離開大酒桶餐廳
      之前，沒有支付九十年十一月四日宴請延平鄉民的費用」（偵查卷第一一一、
      一一二、二七二頁）。如果上開大酒桶餐廳之餐費係由甲○○以金雅惠所交付
      之款項所支付，何以甲○○於案發之初卻諉稱其不知道是誰訂桌，並堅詞否認
      餐費為其所付？是甲○○所辯及金雅惠之證詞，均不足採。參酌甲○○於調查
      及偵查中曾供述車子加油或是要支付款項，由其向己○○索取，己○○預計要
      去哪裡，要用多少錢，就會先給甲○○；己○○於偵查時亦供陳錢交給甲○○
      時是授權其概括使用等情（偵查卷第一一一、二六八、二七七頁），益徵上述
      之大酒桶餐廳餐費一萬五千七百八十元，係由甲○○以己○○事先交付之款項
      所支付。被告己○○所辯上開餐會不是我請客，我沒有說要他們支持我，我也
      沒有拿錢給甲○○去付賬云云；及被告甲○○所辯我不曉得是誰邀庚○○等人
      到大酒桶餐廳吃飯云云；皆係卸責之詞，非可採取。
綜上所述，被告己○○與甲○○，共同基於賄選之犯意聯絡，招待具有投票權之人到
大酒桶餐廳飲宴，交付不正利益，並在餐會上，由己○○發表演說，請求聚餐人員投
票支持，使免費享用飲宴之人得知應支持該候選人，而約庚○○等投票支持其當選，
而許以投票支持，事證明確，其等投票行賄之犯行，洵堪認定。
二、查公職人員選舉罷免法第九十條之一之賄選罪，其行求賄選階段，屬行賄者單方
    意思表示行為，不以相對人允諾為必要，而交付賄選階段，則行賄者已實施交付
    賄賂之行為，一經交付，罪即成立，亦即投票行賄罪，於行為人交付賄賂或其他
    不正利益時，交付之相對人對其交付之目的，已然認識而予收受，其交付賄賂或
    其他不正利益之犯行即為成立，不以收受者確已承諾或進而為一定投票權之行使
    為必要（最高法院九十二年台上字第六０五號判決意旨參照）。核被告己○○及
    甲○○對於有投票權之人，交付不正利益，而約其投票權為一定行使，係犯公職
    人員選舉罷免法第九十條之一第一項之投票行賄罪。二人間有犯意聯絡及行為分
    擔，應論以共同正犯。原審據以論科，固非無見。惟查原判決認定高偉生、胡振
    英、邱朝榮、邱光明、江金英、吳清美、胡林增、邱光榮、胡榮典等人均係共犯
    ，但上述等人業經本院前審判決無罪確定，有本案卷證可稽，原審認定被告等向
    上述各人交付其他不正利益，而約其投票權為一定行使，自有可議。被告等上訴
    意旨否認犯罪，指摘原判決關於其等部分為不當，求為撤銷改判無罪，雖無可取
    。惟原判決關於被告等部分既有如上所述之不當，自應撤銷改判。爰審酌被告己○○前為兩屆南投縣信義鄉鄉長、第三屆立法委員，歷任公職人員，亦歷經數次
    選舉過程，應知民主法治國家舉辦選舉，意在以公平、公正之原則，拔擢人才為
    民服務，從而達到選賢與能之目的，而原住民為臺灣少數族群之一，其曾擔任重
    要公職，在南投縣信義鄉甚至全省之原住民族群中，自有其一定之聲望地位，尤
    應為原住民族群中之表率，竟以賄賂方式競選，敗壞選風，妨害民主政治之良性
    發展，且犯後未認錯悔改等一切情狀，另被告甲○○於本件犯行中係聽命於被告
    己○○，犯罪情節較輕等情，分別量處被告己○○有期徒刑八月；被告甲○○有
    期徒刑四月，並諭知易科罰金之折算標準，併均依公職人員選舉罷免法第九十八
    條第三項之規定宣告褫奪公權被告己○○二年、甲○○一年。
據上論斷：應依刑事訴訟法第三百六十九條第一項前段，第三百六十四條，第二百九
十九條第一項前段，公職人員選舉罷免法第九十條之一第一項，第九十八條第三項，
刑法第十一條前段、第二十八條、第四十一條第一項前段、第三十七條第二項，罰金
罰鍰提高標準條例第二條，判決如主文。
本案經檢察官崔紀鎮到庭執行職務。
中      華      民      國      九十二    年    十二    月    三十一    日
                                    審判長法官  謝  志  揚
                                          法官  陳  淑  媛
                                          法官  莊  謙  崇
右正本證明與原本無異。
如不服本判決，應於送達後十日內，向本院提出上訴狀。其未敘述理由者，並應於提
出上訴狀後十日內向本院補提理由狀(須附繕本)。
                                    書記官  林  明  智
中      華      民      國      九十二    年    十二    月    三十一    日


司法院資訊處製作；財團法人民間司法改革基金會備份。
